臺灣嘉義地方法院民事判決
110年度訴字第512號
原      告  陳永鐘  
訴訟代理人  林芳榮律師
被      告  陳新溪  
            陳安順  

            陳福志  
            陳德忠  

            陳家平  
            陳德安  
            陳榮輝  

            陳榮昌  
            陳郭玉桂
            陳焜星  
            陳然欽  

            陳永豊  

            陳東波  
            陳建良  
            陳素卿  
            陳宜燕  
            陳昆富  
            陳秀華  

            陳明仁  
            陳哲成  
            陳秀春  
上列當事人間請求分割共有物事件，於民國111年1月10日言詞論
終結，本院判決如下：     
    主  文
兩造共有坐落於嘉義縣○○鄉○○段000地號土地，應予分割為如附
圖一嘉義縣朴子地政事務所民國110年12月13日土地複丈成果圖
所示。
訴訟費用由兩造按附表訴訟費用分擔比例欄所示之比例負擔。
    事  實
甲、原告方面         
壹、聲明：
一、兩造共有坐落嘉義縣○○鄉○○段000地號，面積2778.45平方公
    尺，准予分割，其分割方法如民國110年9月24日民事呈報狀
    所附之分割方案圖（即附圖二朴子地政事務所110年12月6日
    土地複丈成果圖）。
二、訴訟費用按兩造土地持分比例負擔。
貳、陳述：         
一、系爭土地兩造所共有，權利範圍陳新溪、陳郭玉桂、陳昆富
    各8分之1；陳安順、陳福志、陳德忠各24分之1；陳永鐘、
    陳家平、陳榮昌各16分之1 ；陳德安、陳榮輝、陳秀華、陳
    明仁、陳哲成、陳秀春各32分之1；陳昆星、陳然欽、陳永
    豊、陳東波、陳建良、陳素卿、陳宜燕，公同共有8分之1，
    此有土地登記謄本可證。
二、系爭土地，並無法令規定或契約約定，不得分割之情形，基
    於土地經濟有效利用，實有分割之必要，因無法協議分割，
    爰請求依裁判為分割。
三、系爭土地各房都有各別使用之位置，分割時，將盡量按原使
    用之位置為分配。因陳昆星、陳然欽、陳永豊、陳東波、陳
    建良、陳素卿、陳宜燕，原登記為公同共有，故分割後，仍
    保持公同共有。
四、原告採用110年12月6日土地複丈成果圖，該方案各共有人所
    分配的土地，格局非常方正，土地利用價值比較高。被告所
    提的方案，各共有人所分配的土地歪扭瘦長，對於土地無法
    有效利用，故被告方案不可採。
參、證據：提出嘉義縣○○鄉○○段000地號土地登記謄本及地籍圖謄本等資料。 
乙、被告方面
壹、陳榮輝、陳榮昌：
一、聲明：同意分割，但是不同意原告之分割方案。
二、陳述：         
(一)原告提出修正分割方案圖，被告不同意以該方案分割，如以
    該方案分割土地，被告陳榮輝、陳榮昌及被告陳德安所有編
    號B之房屋大部分占用到庚部分的土地上，而留在已部分土
    地上的房屋卻僅剩少許，此方案分割將嚴重損及被告權益。
(二)被告於110年10月4日原同意該方案分割，是因為被告一時未
    察覺該修正分割方案圖與朴子地政事務所110年7月27日複丈
    成果圖分割方案略圖不一樣，待庭後再詳看時，始發現二張
    方案圖不一樣。為此，檢呈被告之意見，被告不同意以原告
    的修正分割方案分割土地，應以被告110年10月8日民事陳報
    狀提出的附件二方案圖（即附圖一朴子地政事務所110年12
    月13日土地複丈成果圖）來分割，對被告及其他共有人損失
    最少。
貳、被告陳新溪：
一、聲明：同意分割。
二、陳述：　　
　　同意分割，也同意原告所提的分割方案。
參、被告陳安順、陳福志、陳德忠、陳家平、陳德安、陳郭玉桂
    、陳焜星、陳然欽、陳永豊、陳東波、陳建良、陳素卿、陳
    宜燕、陳昆富、陳秀華、陳明仁、陳哲成、陳秀春：
　　上列被告於言詞辯論期日未到場，亦未提出準備書狀或證據
    資料作何答辯聲明或陳述。
    理  由
甲、程序部分
　　被告陳新溪、陳安順、陳福志、陳德忠、陳家平、陳德安、
    陳郭玉桂、陳焜星、陳然欽、陳永豊、陳東波、陳建良、陳
    素卿、陳宜燕、陳昆富、陳秀華、陳明仁、陳哲成、陳秀春
    經本院合法通知，於言詞辯論期日未到場，核無民事訴訟法
    第386條所列各款情形，爰依原告之聲請，由其一造辯論而
    為判決。
乙、實體部分
一、按民法第823 條規定：「各共有人，除法令另有規定外，得
    隨時請求分割共有物。但因物之使用目的不能分割或契約訂
    有不分割之期限者，不在此限。前項約定不分割之期限，不
    得逾五年；逾五年者，縮短為五年。但共有之不動產，其契
    約訂有管理之約定時，約定不分割之期限，不得逾三十年；
    逾三十年者，縮短為三十年。前項情形，如有重大事由，共
    有人仍得隨時請求分割。」另同法第824條第1至3項規定：
    「共有物之分割，依共有人協議之方法行之。分割之方法不
    能協議決定，或於協議決定後因消滅時效完成經共有人拒絕
    履行者，法院得因任何共有人之請求，命為下列之分配：一
    、以原物分配於各共有人。但各共有人均受原物之分配顯有
    困難者，得將原物分配於部分共有人。二、原物分配顯有困
    難時，得變賣共有物，以價金分配於各共有人；或以原物之
    一部分分配於各共有人，他部分變賣，以價金分配於各共有
    人。以原物為分配時，如共有人中有未受分配，或不能按其
    應有部分受分配者，得以金錢補償之」。
二、經查，本件坐落嘉義縣○○鄉○○段000地號，面積2778.45平方
    公尺之土地，乃為兩造所共有，有土地登記謄本可稽。上揭
    土地並無不能分割之情形，兩造亦無不分割之約定，惟兩造
    無法以協議定分割的方法，因此，原告請求法院以判決分割
    ，於法無不合，應予准許。
三、次按，法院就共有物為裁判分割時，應顧及公平、當事人之
    聲明、應有部分之比例與實際是否相當、共有物之客觀情狀
    、性質、價格與經濟價值、共有利益、各共有人之主觀因素
    ，與使用現狀、利害關係等因素為綜合判斷。查本件坐落
　　嘉義縣○○鄉○○段000地號土地，上面有共有人所有或使用中
    之建築物，約有三、四戶的住家。上情有本院履勘現場筆錄
    及附圖三嘉義縣朴子地政事務所110年8月10日土地複丈成果
    圖載明土地使用現況可稽。又查，本件兩造提出之分割方案
    ，總計有二個方案，即附圖一朴子地政事務所110年12月13
    日土地複丈成果圖【被告陳榮輝所提出】、附圖二朴子地政
    事務所110年12月6日土地複丈成果圖【原告所提出】。
　　而查，上述二個分割方案，其中附圖二的分割方案，將被告
    陳榮輝、陳榮昌及被告陳德安所有位於附圖三編號B房屋的
    所在位置大部分的土地，分配給其他共有人陳昆富，而留在
　　分配給被告陳榮輝、陳榮昌及被告陳德安的土地部分，房屋
    僅剩少許，如果採用此方案分割，將嚴重損及被告陳榮輝、
    陳榮昌及被告陳德安居住的權益，房屋、土地的產權分離而
    不合一，日後必然將會演變成為請求拆屋還地的重大糾紛。
　　而且，被告陳榮輝、陳榮昌及被告陳德安所有上述B房屋，
    是老家祖厝，目前尚繼續維護居住祭祀使用中，原告不宜僅
    因為分割土地即要求被告拆除祖厝。因此，本件上述附圖二
    的分割方案，顯然是不可採。另查，附圖一的分割方案，是
    將附圖二的分割方案予以修正，對共有人之地上建物做適當
    的原位置保留分配，較能夠符合土地的使用現況，避免日後
    造成拆屋還地的糾紛。因此，本院認為本件應該採用附圖一
    即嘉義縣朴子地政事務所110年12月13日土地複丈成果圖之
    分割方案，較為合理、妥適，爰諭知如主文第一項所示【註
    ：各共有人分得位置、道路分配面積、分配面積及是否保持
    共有(或公同共有)，均詳如附圖一的圖面及表格欄內之記載
    所示】。
四、末按，因共有物分割、經界或其他性質上類似之事件涉訟，
    由敗訴當事人負擔訴訟費用顯失公平者，法院得酌量情形，
    命勝訴之當事人負擔其一部，民事訴訟法第80條之1定有明
    文。本件分割共有物之方法，本應由法院兼顧兩造之利益，
    以決定適當之分割方法，不因由何造起訴而有所不同。原告
    請求分割土地之訴訟，雖然有理由，惟關於訴訟費用，如果
    全部由被告負擔，將顯失公平。因此，本院認為除被告應按
    其應有部分比例負擔外，原告也應該按應有部分比例負擔，
    較為公平，爰諭知如主文第二項所示。
丙、據上論斷，本件原告之訴為有理由，依民事訴訟法第385條
    第1項前段、第80條之1、第85條第1項但書、第85條第2項，
    判決如主文。
中　　華　　民　　國　 111　　年　　 1　　月　　24　　日
                      民二庭法　官　呂仲玉
以上正本係照原本作成。
如對本判決上訴，須於判決送達後20日內向本院提出上訴狀。如
委任律師提起上訴者，應一併繳納上訴審裁判費。
中　　華　　民　　國　 111　　年　　 1　　月　　24　　日
                            書記官　朱鴻明
　　　　　　　　　　　　　　
附表：
編號 共有人 持分比例 應有面積（㎡） 訴訟費用分擔比例  　1 陳新溪 1/8 347.31       125  ‰   2 陳安順 1/24 115.77        42  ‰   3 陳福志 1/24 115.77        42  ‰   4 陳德忠 1/24 115.77        42  ‰ 　5　 陳永鐘 1/16 173.65        63  ‰ 　6 陳家平 1/16 173.65        63  ‰   7 陳德安 1/32 86.83        31  ‰   8 陳榮輝 1/32 86.83        31  ‰   9  陳榮昌 1/16 173.65        63  ‰  10 陳郭玉桂 1/8 347.31       125  ‰  11 陳昆富 1/8 347.31       125  ‰  12 陳秀華 1/32 86.83        31  ‰  13 陳明仁 1/32 86.83        31  ‰  14 陳哲成 1/32 86.82        31  ‰  15 陳秀春 1/32 86.82        31  ‰  16 陳焜星、陳然欽、陳永豊、陳東波、陳建良、陳素卿、陳宜燕 公同共有1/8 347.30       124    (連帶負擔)  ‰